臺灣臺北地方法院刑事判決　　　　　　　　　　　　　九十一年度訴字第四七一號
　　公　訴　人　台灣台北地方法院檢察署檢察官
　　被　　　告　乙○○
　　　　　　　　　　　　國民
右列被告因銀行法案件，經檢察官提起公訴（九十年度偵字第八七一一號），本院判
決如左：
    主  文
乙○○共同法人之行為負責人違反非銀行不得辦理國內外匯兌業務之規定，處有期徒
刑壹年肆月，緩刑肆年。扣案如附表編號一至三所示之物沒收。
    事  實
一、乙○○於民國（下同）八十二年至八十四年間，明知丙○○（另經臺灣高等法院
    判處有期徒刑一年十月確定），所擔任負責人而經營之莊敬企業管理顧問有限公
    司（下稱莊敬公司、設於臺北縣板橋市○○路○段一四五號十二樓之二），登記
    營業項目僅有企業管理之諮詢﹑診斷及顧問業務，不包括辦理國內外匯兌業務，
    且明知非銀行不得辦理國內外匯兌業務，竟自民八十二年七﹑八月間迄八十四年
    十一月十六日止，與丙○○、甲○○（業經本院判處有期徒刑一年四月，緩刑四
    年確定）、大陸地區福建省石獅市成年人汪雪瓊等人，基於共同辦理大陸地區與
    臺灣地區匯兌業務之犯意聯絡，由丙○○在臺灣地區指示甲○○、乙○○等人，
    使用甲○○、乙○○及利用不知情之吳定偉、文國維、陳塗城等個人帳戶供客戶
    匯款使用（其中以使用乙○○合作金庫板橋支庫0000000000000號
    之帳戶為主），由甲○○、乙○○收付臺灣地區民眾新臺幣，而由汪雪瓊在大陸
    地區支付人民幣或收受新臺幣，雙方交互計算。臺灣客戶如欲匯款至大陸時，須
    先將款項匯至乙○○在合作金庫板橋支庫0000000000000號等帳戶
    內，丙○○再將匯款單傳真至汪雪瓊處，由汪雪瓊將等值之人民幣交付予客戶指
    定之大陸臺商，大陸客戶如欲匯款至臺灣時，亦係先將款項匯交予汪雪瓊，汪雪
    瓊再將匯款單傳真予甲○○，並將其所收受，經交互計算後結餘之新臺幣委請陳
    永勝等人自大陸地區走私至金門（乙○○對走私部分無犯意聯絡），由金門匯至
    乙○○等人之帳戶後，再由甲○○依汪雪瓊傳真之匯款單轉匯予其指定之公司或
    個人，其中匯入前揭乙○○帳戶之款項共計新臺幣（下同）五億零三百十六萬九
    千三百元。
二、嗣於八十四年十一月十六日，經法務部調查局臺北市調查處至前揭莊敬公司址查
    獲，並搜扣得如附表(一)所示之物。
三、案經臺灣臺北地方法院檢察署檢察官自動檢舉偵查起訴。
    理  由
一、被告之辯解：
    訊據被告乙○○坦承提供銀行帳戶給丙○○使用，丙○○曾於開始時提及匯兌之
    事，但辯稱並不知整個操作過程，被告對於丙○○之業務係知悉，但未實際從事
    參與云云。
二、本院之判斷：
  (一)經查被告於臺灣高等法院八十九年度上更一字第七五九號丙○○違反銀行法案作
    證時陳稱：「：：跟國外匯兌工作是老闆到大陸去時會拜託朋友，我們只是依照
    老闆只是去做，如交錢等工作，是交給國內的人，沒有交過大陸，用銀行匯過去
    ，把他交給老闆所交代的人：：」、「（問：那有誰用你名義開過板橋戶頭？）
    這戶頭可能是我開的，但裡面如何操作，我就不知道，操作可能是我老闆丙○○
    。我是有同意我老闆使用這戶頭，至於如何使用我就不清楚：：」、「（有無陳
    永勝把錢從金門匯到你戶頭？）有，我那戶頭也是借給公司在操作：：」等語（
    臺灣高等法院八十九年度上更（一）字第七五九號卷第一一二、一一三、一一四
    頁）。
  (二)次查丙○○於前揭違反銀行法案中，業於偵查中自承：「從八十二年七、八月起
    ，起先是零零星星受臺商之委託：：他們在大陸委託我把他們所賺之錢帶回來，
    在大陸他們所賺的人民幣是汪雪瓊幫他們換成新臺幣：：之後她委託吳永勝從金
    門走私進來，吳永勝從金門匯到我公司來：：」（八十五年度偵字第五一九七號
    卷第五頁反面），於另案法務部調查局臺北市調查處調查時亦供稱：「有受大陸
    臺商所託代轉代付臺幣」、「亦會應客戶要求將臺幣轉換成人民幣，方式亦即客
    戶將臺幣匯入乙○○等帳戶，我即將匯款單傳真至汪小姐處，汪小姐確認後隨即
    以等值之人民幣匯交指定之大陸臺商」（八十四年十一月十六日調查局筆錄）等
    情。足證被告乙○○確實提供帳戶供丙○○從事兩岸匯兌業務。
  (三)又查扣押證物編號一、二、三之對帳單中，逐日記載「３３９８」、「３４１０
    」、「３４０８」等新臺幣與人民幣兌換之匯率及數字金額加加減減之計算，附
    表(一)扣押證物編號三之對帳單(三)亦有計算結果「留臺灣」之記載，顯係交互計算
    而非單純代轉匯款無疑，此外復有匯款單、傳真帳號資料、存摺等物扣案足憑。
  (四)再查照恆約經營之莊敬公司，登記營業項目僅有企業管理之諮詢﹑診斷及顧問業
    務，不包括辦理國內外匯兌業務，亦有臺灣省政府建設廳函附之登記事項卡附卷
    可稽。
  (五)另查被告雖辯稱知悉丙○○之業務，但未從事參與云云。惟查被告與丙○○具有
    犯意之連絡，在行為之分工上則係擔任實行構成犯罪事實以外之行為即提供銀行
    帳戶，仍應構成共同正犯。亦即被告提供銀行帳戶之行為，單獨雖不足以實現構
    成要件而發生構成要件該當結果之行為，但與構成要件行為有關，仍可視為共同
    之行為實施。是被告所辯，無非事後卸責之詞，不足採信。本件事證明確，被告
    犯行洵堪認定，應予依法論科。
二、論罪：
  (一)按外匯之買賣，依管理外匯條例規定，僅中央銀行或其指定銀行得辦理之，又除
    法律另有規定者外，非銀行不得辦理國內外匯兌業務，銀行法第二十九條第一項
    定有明文。又按公司在臺收受客戶交付新臺幣，而在國外將等值外幣交付客戶指
    定受款人之行為，即屬銀行法第二十九條之「辦理國內外匯兌業務」；縱行為人
    不經由現金之輸送，而藉與在他地之分支機構或特定人間之資金清算，經常為其
    客戶辦理異地間款項之收付，以清理客戶與第三人間債權債務關係或完成資金移
    轉，亦均屬「匯兌業務」，此分別經中央銀行外匯局（八五）臺央外柒字第二五
    一九號、財政部八十五年九月四日臺融局（一）字第八五二四九五○五號函釋在
    案。
  (二)則揆諸前揭說明，核被告所為，係屬經營國內外匯兌業務，而違反銀行法第二十
    九條第一項規定，應依銀行法第一百二十五條第二項、第一項論處。而銀行法第
    一百二十五條之規定，於九十三年二月四日修正公布，並自同年月六日生效，此
    一修正，對被告較為不利，經比較新舊法之結果，應依刑法第二條第一項規定適
    用行為時法律，對被告較為有利，併此敘明。
  (三)次按被告行為時之修正前銀行法第一百二十五條第二項規定：「法人犯前項之罪
    者，處罰其行為負責人」，係指因法人負責人有違反銀行法第二十九條第一項規
    定之行為，始予處罰，並非代罰或轉嫁性質，是法人之行為負責人違反銀行法第
    二十九條第一項規定，應論以修正前銀行法第一百二十五條第二項、第一項之罪
    責。而被告、甲○○、汪雪瓊等人均非莊敬公司負責人，有該公司董事、股東名
    單附卷可稽，被告與莊敬公司負責人丙○○、汪雪瓊等人基於犯意之聯絡，從事
    外匯交易買賣，其等彼此間自應依刑法第三十一條第一項規定，以共同正犯論。
  (四)又非銀行之公司或個人辦理國內外匯兌業務之行為，性質上為繼續犯，係包括之
    一罪關係，應僅論以一罪。
三、科刑：
  (一)爰審酌被告所為影響金融穩定，惟其參與犯罪實施之行為僅為提供銀行帳戶，犯
    後坦承部分犯行等一切情狀，量處如主文所示之刑，以示懲儆。
  (二)又被告前於六十七年十一月十三日因竊盜案，經空防砲部六十七年度軍法字第八
    三號判決，受有期徒刑之宣告，執行完畢後五年以內未曾受有期徒刑以上刑之宣
    告，有台灣高等法院檢察署刑案紀錄簡覆表一件附卷可按，因一時失慮，致罹刑
    典，其經此教訓自應知所警惕，而無再犯之虞，是所宣告之刑，本院認以暫不執
    行為適當，併予緩刑四年，以勵自新。
四、沒收：
  (一)扣案如附表編號一至三所示之對帳單係共犯丙○○所有，供其犯罪所用之物，業
    經丙○○於另案審理時供明在卷，應依刑法第三十八條第一項第二款之規定，諭
    知沒收。
  (二)附表編號四至六之匯款單、傳真紀錄、存摺往來紀錄影本等，或係匯款人所有，
    或非被告或其他共犯所有直接供犯罪所用之物，毋庸沒收，附此敘明。
五、應適用之法律：
    應依刑事訴訟法第二百九十九條第一項前段，銀行法第二十九條第一項、修正前
    第一百二十五條第二項、第一項、刑法第十一條前段、第二條第一項但書、第三
    十一條第一項、第七十四條第二款、第三十八條第一項第二款，判決如主文。
本案經檢察官林宗志到庭執行職務
中　　　華　　　民　　　國　　九十三　　年　　　五　　　月　　三十一　　日
                                    臺灣臺北地方法院刑事第三庭
                                        審判長法  官  劉慧芬
                                              法  官  歐陽漢菁
                                              法  官  邱  琦
右正本證明與原本無異。
如不服本判決，應於判決送達後十日內，向本院提出上訴狀。
                                              書記官  林素霜
中　　　華　　　民　　　國　　九十三　　年　　　六　　　月　　　一　　　日
附錄本案論罪科刑法條全文
銀行法第二十九條第一項：
除法律另有規定者外，非銀行不得經營收受存款、受託經理信託資金、公眾財產或辦
理國內外匯兌業務。
修正前銀行法第一百二十五條
違反第二十九條第一項之規定者，處一年以上七年以下有期徒刑，得併科新臺幣三百
萬元以下罰金。
法人犯前項之罪者，處罰其行為負責人。
附表：
┌──┬────────────────────┬──────┐
│編號│項                  目  　　　　　　　　│數      量  │
├──┼────────────────────┼──────┤
│一  │對帳單(一)                                │      一冊  │
├──┼────────────────────┼──────┤
│二  │對帳單(二)                                │      一本  │
├──┼────────────────────┼──────┤
│三  │對帳單(三)                                │      一本  │
├──┼────────────────────┼──────┤
│四  │匯款單                                  │      一本  │
├──┼────────────────────┼──────┤
│五  │傳真紀錄                                │      一本  │
├──┼────────────────────┼──────┤
│六  │存摺往來紀錄                            │      一本  │
└──┴────────────────────┴──────┘
